【裁判字號】    88,訴,469
【裁判日期】    900320
【裁判案由】    偽造文書等
【裁判全文】
臺灣板橋地方法院刑事判決                          八十八年度訴字第四六九號
    公  訴  人  臺灣板橋地方法院檢察署檢察官
    被      告  乙○○
右列被告因偽造文書等案件，經檢察官提起公訴（八十七年度偵緝字第四七號），本
院判決如左：
    主  文
乙○○行使偽造私文書，足以生損害於他人，處有期徒刑拾月。緩刑肆年。
    事  實
一、乙○○明知週轉困難，已無清償能力，竟意圖為自己不法之所有，基於詐欺取財
    之概括犯意，於民國八十五年四月五日，在其位於臺北縣新莊市○○街二四五巷
    十七號之住處（起訴書誤載為新莊市○○街三二八之二號）自任會首，邀集如附
    表所示之會員，對之詐稱其有足夠之資力，且以其妻楊香之名義入會，復未經甲○○之授權，偽以其人參加為會員，致附表所示之會員因之陷於錯誤而參加上述
    互助會，並於八十五年四月五日交付第一期會款予乙○○，乙○○以此詐得會首
    首會會款新台幣（下同）九十六萬元（應扣除自任會首之乙○○本人及以其妻楊
    香名義、偽以甲○○名義入會之三會）。又基於行使偽造私文書及承續前揭詐欺
    取財之概括犯意，利用各會員未克前往投標及彼此並未熟識之機會，於八十五年
    五月五日，在前開住處冒用甲○○之名義，在標單上偽造右揭姓名之署押即簽名
    一枚及於標單上記載表示標息為四千六百元之數字，偽造成依習慣係表示前開會
    員願以所載標息標取會款之意思之以私文書論之標單乙紙，提出參加競標而行使
    之，並因而得標，致使不知情之活會會員即附表所示會員陷於錯誤而交付會款，
    足以生損害於甲○○及各活會會員，計詐得會款七十三萬九千二百元。復承接右
    揭詐欺取財之概括犯意，於八十五年六月五日，在上址，偽以標息四千二百元之
    金額，標取以其妻楊香名義參加之互助會（起訴書誤載為以本人之名義標取），
    計詐得會款七十五萬八千四百元。合計乙○○共詐得會款二百四十五萬七千六百
    元。嗣於八十五年八月五日，乙○○所召集之前揭互助會停標倒會，辛○○發覺
    上情，始知被騙。
二、案經被害人辛○○訴由臺灣板橋地方法院檢察署檢察官偵查起訴。
    理  由
一、訊據被告乙○○固坦承於右揭時地召集附表所示之互助會，因經濟困難，又於八
    十五年六月五日，以四千二百元標取以其妻楊香名義所參與之互助會等情不諱，
    惟矢口否認有何詐欺取財及行使偽造私文書之犯行，並辯稱：伊因週轉困難，始
    召集附表所示之互助會，其間因債信不佳而以甲○○名義參與此互助會之庚○○
    ，並於八十五年五月五日，以四千六百元之標息得標，標金則用以抵償庚○○先
    前所積欠之債務，後於八十五年八月間，伊簽發之支票陸續退票，會員見狀即拒
    絕繳款，該互助會始倒會停標等語。經查：
  (一)被告分別於八十三年十二月十日、八十四年三、四月間某日，向告訴人辛○○借
    款二百五十萬及一百萬元，約定於八十四年十二月十日償還，然被告屆期仍未清
    償，迄於八十五年五月二十日，被告始與告訴人約定由被告支付告訴人自八十三
    年一月二十日起以其夫黃錦上名義參與被告所召集互助會尚應繳付之會款七十萬
    元，尾款二百七十萬元則分期按月清償八千元，然迄今尚未完全清償，亦未與告
    訴人達成和解之事實，業據被告及告訴人一致供敘無訛（詳臺灣板橋地方法院檢
    察署八十五年度偵字第一七二六五號偵查卷宗第三頁、第十九頁、第二十一頁至
    第二十二頁、臺灣板橋地方法院八十七年度偵緝字第四七號偵查卷宗第二五頁反
    面、第六六頁、第七○頁、第七二頁、第七六頁、本院八十八年四月十三日訊問
    筆錄），復有告訴人提出之存證信函、借條、會單各乙紙、支票及存款不足退票
    單各三紙附卷可稽（分別附於臺灣板橋地方法院檢察署八十五年度偵字第一七二
    六五號偵查卷宗第十頁、第二十四頁、第二十六頁至第二十八頁）。再被告設於
    泛亞商業銀行新樹分行帳號000000000000之支票存款帳戶，於八十
    四年六月八日開戶，於八十五年七月十五日退票，共退票十六紙支票，均未辦理
    註銷。另被告設於新莊農會西盛分會帳號之支票存款帳戶，於八十一年七月十六
    日開戶，於八十五年二月二十五日退票，曾辦理註銷。又被告分別於八十五年二
    月二十三日、八十五年三月二十二日、八十五年五月二十二日註銷退票二十二萬
    三千元、六萬元、六萬元，合計一百四十二萬三千元，嗣於八十五年八月九日經
    列為拒絕往來戶，其間於八十五年七月十五日、八十五年七月十六日、八十五年
    七月十八日、八十五年七月二十二日、八十五年七月三十日、八十五年八月十三
    日、八十五年八月十七日、八十五年八月二十二日、八十五年八月三十日、八十
    五年九月十七日、八十五年九月三十日、八十五年十月四日、八十五年十月十二
    日共退票五百八十九萬元乙節，有臺灣板橋地方法院檢察署檢察官電詢記錄、泛
    亞商業銀行新樹分行八十七年六月二十四日（八七）泛新發字第九○九號函（附
    於臺灣板橋地方法院檢察署八十七年度偵緝字第四七號偵查卷宗第四九頁、第五
    ○頁）及臺北市票據交換所八十八年三月二十日（八八）北票字第一九五四號函
    各乙紙在卷可稽。又被告自承：於八十三年向告訴人借款時，經濟已陷於困境，
    因財務困難，故付款人泛亞商業銀行之支票均未註銷，又因無處借貸可兌現支票
    ，故又於八十五年四月五日召集互助會，然經濟仍陷於困境，始於八十五年六月
    五日，以配偶楊香之名義參與投標並得標等語在卷（詳臺灣板橋地方法院檢察署
    八十七年度偵緝字第四七號偵查卷宗第三六頁反面、第五五頁反面、第七二頁反
    面），顯見被告於八十三年間，其經濟已陷於無法周轉之境，並需舉債度日，是
    被告對其於八十五年四月五日召集互助會領取首會會款後，應無法按月給付其餘
    活會會員會款，當有所認識，其復於開標後第二會（除會首外）即八十五年六月
    五日，又以其妻楊香之名義標取會款，嗣於開標第四會即八十五年八月五日即停
    標倒會，拒不繳納死會會錢，亦未與其他活會會員協商如何清償之計畫，其有為
    自己不法所有之意圖，至為明顯。
  (二)次者，核諸證人甲○○於本院調查中具結稱：伊不認識乙○○與庚○○，亦未參
    與乙○○召集之互助會，復未同意庚○○以伊名義標會等語（詳本院八十九年五
    月十一日訊問筆錄），及證人庚○○於本院調查中證述稱：伊未參與乙○○於八
    十五年四月五日召集之互助會，亦未以甲○○名義參與該互助會等語，（詳本院
    八十九年六月十二日訊問筆錄），復參佐本院徵詢被告及證人庚○○二人之同意
    後，請法務部調查局對其二人進行測謊鑑定，經該局以控制問題法及混合問題法
    進行測謊，被告稱未冒甲○○之名標會，經測試呈情緒波動反應，應係說謊，反
    之證人庚○○稱未參加乙○○召集之互助會，未冒甲○○之名義標會，經測試無
    情緒波動反應，應未說謊乙節，亦有法務部調查局八十九年八月二十五日（八九
    ）陸（三）字第八九○五二三九四號鑑定通知書在卷足憑，是證人甲○○未參與
    被告於八十五年四月五日召集之互助會，而證人庚○○亦未以甲○○名義參與該
    互助會，應屬無疑，從而被告係未經甲○○之授權，擅自以其名義參與互助會，
    應堪認定。
  (三)再者，觀諸證人戊○○於偵查及本院調查中證述：伊有參與乙○○於八十五年四
    月五日召集之互助會，並曾至乙○○住處觀看開標三次，標單係乙○○所寫，乙○○說是會員托標等語（詳臺灣板橋地方法院檢察署八十七年度偵緝字第四七號
    偵查卷宗第四○頁、本院八十九年五月十一日訊問筆錄），復參佐被告供述：庚○○那會是庚○○叫伊標的，標單係伊寫的等語（詳本院八十九年六月二十九日
    、九月十三日訊問筆錄），則被告顯偽以甲○○名義入會，並偽造其標單之準私
    文書標取會款供己花用，亦殆無疑。
  (四)又被告於偵查中本供稱：上開互助會係三名會員得標，一為丁○○、另一為綽號
    「陳仔」之人，最後一人則忘記了云云（詳臺灣板橋地方法院檢察署八十七年度
    偵緝字第四七號偵查卷宗第三七頁反面），嗣則改稱：死會會員是伊、伊太太楊
    香、甲○○、壬○○等人云云（詳上開偵查卷宗第四○頁反面），繼稱：據伊所
    知，甲○○係庚○○標走等語（詳上開偵查卷宗第四五頁反面），就得標之會員
    ，其供述前後顯有不同，再被告既以自己及配偶楊香之名義標得二會，其於偵查
    初訊時焉有不知之理，凡此種種，均可見被告畏罪情虛之處。
  (五)另該互助會會金二萬元，活會會員連會首共五十一會，扣除自任會首之被告本人
    及被告以其妻楊香名義、偽以甲○○名義入會之三會，則被告詐得之首會會款應
    為九十六萬元（二萬元乘四十八會）；其偽以甲○○名義，以四千六百元得票，
    詐得會款七十三萬九千二百元（一萬五千四百元乘四十八會）；以其妻楊香名義
    ，以四千二百元得標，詐得會款七十五萬八千四百元（一萬五千六百元乘四十八
    會），合計被告共詐得會款二百四十五萬七千六百元，要無置疑。
  (六)再被告既偽造甲○○名義冒標，使不知情之活會會員誤以確有會員標會，而交付
    活會會款，則被告意圖為自己不法之所有，以該等詐術，詐取財物，亦彰至明。
    且被告前揭偽造標單，冒取會款之行為，使甲○○受有遭其他活會會員追索死會
    會款之危險，且使其他活會會員之財產受有損失，自足生損害於其等各人。
  (七)末按被告明知其財務已陷於困難，有難以維持之情形，然除自任會首外，並以其
    妻楊香之名義參與該互助會，復未經甲○○之授權，以其名義入會，使不知情之
    活會會員，因之參與該互助會，嗣於第二會即八十五年五月五日，即偽以甲○○
    名義標取會款，復於第三會即八十五年六月五日，以其妻楊香之名義標取會款，
    於第五會即八十五年八月五日，即停標倒會，則其於召會之初，已有圖以不法所
    有之意，實屬甚明。
  (八)至被告辯稱：因庚○○向伊借錢，並簽本票給伊，又說房子賣掉要還錢，但後來
    房子賣掉沒有還錢，庚○○說怕別的會員看到他的名字會害怕不肯加入，所以就
    與伊商量用甲○○之名義參加伊所召集之互助會云云，惟查：庚○○曾於八十四
    年八月三十日向被告借款八十六萬元，又其所有門牌號碼臺北縣新莊市○○街四
    二九巷十二號（即建號新莊市○○段八四號）之建物，於八十四年十一月二十四
    日，將所有權移轉予第三人謝杏鎔，並於八十四年十二月十八日完成移轉登記手
    續等節，固有庚○○簽發面額八十六萬元之本票、本院八十四年度裁全速字第四
    ○七四號民事裁定、臺北縣新莊地政事務所八十九年九月十一日八九北縣莊地一
    字第一四七五三號函及其檢附之建築改良物登記簿各乙紙在卷足憑，惟庚○○於
    八十四年八月三十日借款及於八十四年十一月二十四日移轉建物所有權之時間，
    與被告召集上揭互助會之時間即八十五年四月五日，時間分別相距七月及五月之
    久，顯難認庚○○積欠被告款項及出售建物之行為，與於八十五年四月五日偽以
    甲○○名義參與右開互助會有關，堪認被告上開辯解．應係卸責之詞，從而此部
    分均不足為被告有利之認定，敘此敘明。
  (九)此外復有互助會會單乙紙在卷（附於臺灣板橋地方法院檢察署八十五年度偵字第
    一七二六五號偵查卷宗第十四頁）可資佐證。從而，本件事證明確，被告前揭犯
    行堪以認定。
二、核被告意圖為自己不法所有，偽以召集互助會之手段，使附表所示會員交付首會
    會款，及以其妻楊香名義偽以標取附表所示互助會部分，係犯刑法第三百三十九
    條第一項之詐欺取財罪；次按於標單上記載會員姓名及本金金額，依習慣乃用以
    表示該會員願出所書本金金額以標取會款之證明，依刑法第二百二十條第一項之
    規定，該標單應以私文書論，是被告意圖為自己不法之所有，而以如事實欄所載
    之方式偽造甲○○名義制作之標單，並持以行使參加競標，得標後致使不知情之
    活會會員陷於錯誤而繳交會款，核其所為，係犯刑法第二百十六條之行使第二百
    二十條第一項、第二百十條之偽造準私文書罪及同法第三百三十九條第一項之詐
    欺取財罪。其偽造準私文書之低度行為復為其行使準偽造私文書之高度行為所吸
    收，應祇論以行使偽造準私文書罪。又其一次偽以召集互助會詐欺首會會款、一
    次以其妻楊香名義偽以標取會款及一次以甲○○名義冒標詐取活會會員所交付會
    款之行為，係各同時侵害多數活會會員之法益，乃一行為觸犯數罪名，係想像競
    合犯，應依刑法第五十五條之規定從一重處斷。再其多次詐欺取財之犯行，各時
    間緊接，所犯構成要件相同之罪，顯均基於概括之犯意反覆為之，係連續犯，應
    依刑法第五十六條之規定論以一罪並加重其刑。又其所犯連續詐欺取財罪與行使
    偽造準私文書罪間，有方法結果之牽連關係，應從一重之行使偽造準私文書罪論
    處。至公訴人雖未敘及被告偽以甲○○名義偽造標單之犯行，惟此部分與公訴人
    起訴被告詐欺取財之犯行，分別有牽連犯及連續犯之裁判上一罪關係，茲如前述
    ，本院自得併予審理。爰審酌被告為圖取得互助會會款，明知週轉困難，已無清
    償能力，竟意圖為自己不法之所有，而召集附表所示之互助會，於第二會時，偽
    造他人名義之標單資以標會，損害他人之權益，於第三會時，復以其妻名義標取
    會款，而使人交付財物，惟其素無前科，此有臺灣高等法院檢察署刑案紀錄簡覆
    表乙紙在卷足憑，其為解決本身困境，一時失慮，而為本件犯行暨被告其他品行
    、智識程度、犯罪所得財物等一切情狀，量處如主文所示之刑。末查被告前未曾
    受有期徒刑以上刑之宣告，此有上開臺灣高等法院檢察署刑案紀錄簡覆表在卷可
    按，經此偵審之教訓，自當知所警惕，信無再犯之虞，本院綜核各情認對被告所
    宣告上開之有期徒刑以暫不執行為適當，爰併予宣告緩刑四年，以啟自新。至被
    告所偽造之標單，於得標後即予丟棄而滅失，為被告所不爭，爰不併予宣告沒收
    ，附此敘明。
三、公訴意旨另略：被告另基於偽造文書之犯意，假冒丁○○、壬○○名義，將一定
    之標金簽於標單上，偽造依民間互助會習慣，表示上開會員以一定之標息標取互
    助會用意之私文書，足生損害於丁○○、壬○○，並持以參加競標而行使，得標
    後，並使其他活會會員陷於錯誤，而交付扣除標金之會款。因認被告此部分之行
    為，亦涉犯刑法第二百十六條之行使第二百二十條、第二百十條之偽造準私文書
    罪嫌及同法第三百三十九條第一項之詐欺取財罪嫌。訊據被告乙○○堅詞否認此
    部分有何行使偽造準私文書及詐欺取財之犯行，並辯稱：丁○○尚是活會，伊先
    前因記錯了始說丁○○已得標，另係丁○○太太張琇瑢（原名己○○）以壬○○
    名義參與上述互助會，張琇瑢並於八十五年七月五日，以壬○○名義標得右開互
    助會，標金六千二百元，伊亦簽發支票交付張琇瑢資為會款等語。經查：
  (一)被告固初於偵訊中供稱：丁○○已得標等語（詳臺灣板橋地方法院檢察署八十七
    年偵緝字第四七號偵查卷宗第三七頁反面），惟其嗣於偵查覆訊及本院調查中迭
    次供述：丁○○尚是活會，說丁○○已得標是記錯了等語（詳上開偵查卷宗第四
    五頁反面、第七六頁反面、本院八十八年四月十三日、八十九年一月二十七日訊
    問筆錄），核與證人丁○○於本院調查中具結證稱：伊分別以自己及高文義名義
    參與乙○○召集之右開互助會二會，二會現均為活會等情相符（詳本院八十九年
    一月二十七日訊問筆錄），是被告辯稱：丁○○尚是活會等語，應堪採信。從而
    ，既丁○○現為活會尚未得標，被告自無偽以丁○○名義偽造其標單而冒標之可
    能。
  (二)次者，核諸證人丙○○於本院調查中證稱：發票人乙○○、票號0000000
    號、發票日八十五年七月十六日、票載金額三十萬元之支票係伊提示，該紙支票
    係丁○○之太太為清償借款所交付等語（詳本院八十九年十一月二日訊問筆錄）
    ，證人癸○○○於本院調查中結稱：發票人乙○○、票號0000000號、發
    票日八十五年七月十五日、票載金額十五萬元之支票係伊提示，該紙支票係張琇
    瑢抵償債務所交付等語（詳本院八十九年十一月二十三日），及卷附之臺北縣板
    橋市農會八十九年九月二十日板農（信）字第○八八一號函、臺灣省合作金庫大
    同支庫八十九年九月十八日（八九）合金同存字第三八一六號函各乙紙，堪認被
    告所辯：張琇瑢已於八十五年七月五日以壬○○名義標得互助會，伊亦簽發支票
    交付張琇瑢資為會款等語，應堪採信。至證人張琇瑢固於偵訊及本院調查中供述
    ：伊未以壬○○名義參與上開乙○○所召集之互助會等語（詳偵查卷宗第五四頁
    、本院八十九年四月二十七日訊問筆錄），惟該證人於本院訊之有無以壬○○名
    義參與前開互助會時，證人不語（詳本院八十八年七月二十日訊問筆錄），另就
    其配偶丁○○有無參與右開互助會，其於偵訊中本供陳：會員編號三十一號之名
    字係伊先生丁○○，但伊不知丁○○有無參與此互助會云云（詳偵查卷宗第五三
    頁反面），嗣於本院調查中則改稱：伊先生丁○○有參與乙○○召集之互助會，
    會款均丁○○給付云云（詳本院八十八年七月二十日訊問筆錄），其供述亦有歧
    異之處，再經本院要求證人丁○○向張琇瑢詢問壬○○地址時，丁○○陳稱：有
    因難（詳本院八十九年一月二十七日訊問筆錄），張琇瑢復供述：伊不知可否叫
    壬○○前來法院，因伊與壬○○非朋友，伊雖與壬○○住於同一巷，但沒有辦法
    遇到壬○○等語（詳本院八十九年四月二十七日訊問筆錄），綜上互析，足見證
    人張琇瑢之供述顯有蹊竅之處，並致本院無從查明壬○○之確實年籍資料以資傳
    訊，從而其證言顯有斟酌之餘地而不足採。
  (三)準此，上述(一)、(二)部分本應為被告無罪之諭知，惟公訴人認右開部分與前揭論罪
    科刑部分分別有連續犯及牽連犯之裁判上一罪關係，本院爰不另為無罪之諭知，
    併此敘明。
據上論斷，刑事訴訟法第二百九十九條第一項前段，刑法第二百十六條、第二百二十
條第一項、第二百十條、第三百三十九條第一項、第五十五條、第五十六條、第七十
四條第一款，罰金罰鍰提高標準條例第一條，判決如主文。
本案經檢察官余若凡到庭執行職務。
中    華    民    國      九十        年      三      月      二十      日
                                      臺灣板橋地方法院刑事第四庭
                                          法  官  游  秀  雯
右正本證明與原本無異。
如不服本判決，應於判決送達後十日內，向本院提出上訴狀。
                                          書記官  陳  怡  真
中    華    民    國      九十        年      三      月      二十一    日
附錄本案論罪科刑法條全文
刑法第二百十六條
行使第二百十條至第二百十五條之文書者，依偽造、變造文書或登載不實事項或使登
載不實事項之規定處斷。
刑法第二百二十條
在紙上或物品上之文字、符號、圖畫、照像，依習慣或特約，足以為表示其用意之證
明者，關於本章及本章以外各罪，以文書論。
錄音、錄影或電磁紀錄，藉機器或電腦之處理所顯示之聲音、影像或符號，足以為表
示其用意之證明者，亦同。
稱電磁紀錄，指以電子、磁性或其他無法以人之知覺直接認識之方式所製成之紀錄，
而供電腦處理之用者。
刑法第二百十條
偽造、變造私文書，足以生損害於公眾或他人者，處五年以下有期徒刑。
刑法第三百三十九條
意圖為自己或第三人不法之所有，以詐術使人將本人或第三人之物交付者，處五年以
下有期徒刑、拘役或科或併科一千元以下罰金。
以前項方法得財產上不法之利益或使第三人得之者亦同。
前二項之未遂犯罰之。
附  表
互助會召集日期：八十五年四月五日。
會金：二萬元（內標制）。
會員：連會首共計五十一會。
開標日：每月五日晚上八時。
開標地點：臺北縣新莊市○○街二四五巷十七號。
會員名單：（應扣除自任會首之被告，被告以其妻楊香名義及偽以甲○○名義入會之
三會）
  ┌─────┬─────┬─────┐
  │黃錦上    │高文義    │張珠花    │
  ├─────┼─────┼─────┤
  │黃錦南    │陳淑貞    │壬○○    │
  ├─────┼─────┼─────┤
  │黃貢      │廖敏男    │壬○○    │
  ├─────┼─────┼─────┤
  │陳水      │李玉榮    │李春芬    │
  ├─────┼─────┼─────┤
  │溫黛華    │徐進男    │陳桂      │
  ├─────┼─────┼─────┤
  │溫政楊    │陳文調    │劉家村    │
  ├─────┼─────┼─────┤
  │呂銘益    │莊寶明    │陳淑琴    │
  ├─────┼─────┼─────┤
  │林文雅    │奇藝      │林添益    │
  ├─────┼─────┼─────┤
  │吳東山    │劉明德    │陳麗民    │
  ├─────┼─────┼─────┤
  │邱阿敏    │林玉鳳    │吳淑惠    │
  ├─────┼─────┼─────┤
  │楊淑汝    │林雅惠    │林火炎    │
  ├─────┼─────┼─────┤
  │陳木林    │林琦程    │陳美惠    │
  ├─────┼─────┼─────┤
  │林玉珍    │洪明演    │陳太太    │
  ├─────┼─────┼─────┤
  │張錦松    │洪明演    │陳枝楠    │
  ├─────┼─────┼─────┤
  │黃繡敏    │丁○○    │艾美      │
  ├─────┼─────┼─────┤
  │羅永南    │莊寶鑫    │邱阿敏    │
  └─────┴─────┴─────┘


司法院資訊處製作；財團法人民間司法改革基金會備份。
